臺灣臺南地方法院民事判決
110年度訴字第1442號
原      告  蘇清吉  
            李榮撰  
            蘇紋正  
            陳美英  
            葉信甫  
共      同
訴訟代理人  葉清華律師
被      告  李兆麟  
            李兆豐  


上列當事人間請求拆屋還地事件，本院於民國111年6月13日言詞
辯論終結，判決如下： 
    主  文
被告應將坐落臺南市○○區○○○段0地號土地內如附圖所示編號甲-2
部分，面積10.72平方公尺、同段6地號土地內如附圖所示編號甲
-1部分，面積63.47平方公尺之地上物拆除，並將土地返還原告
。
訴訟費用由被告負擔。
本判決於原告以新臺幣510,000元為被告供擔保後，得假執行。
但被告如以新臺幣1,550,000元為原告預供擔保，得免為假執行
。
    事實及理由
一、原告起訴主張：坐落臺南市○○區○○○段0○0地號土地（下稱系
    爭土地）為渠所有；詎被告共同有事實上處分權之未保存登
    記建物（於民國74年間因法院查封編定為同段1建號建物）
    即門牌號碼臺南市○○區○○路000號及共有之同段2建號建物（
    下分別稱：系爭1建號建物、系爭2建號建物，合稱系爭建物
    ），無權占有系爭土地內如附圖所示編號甲-1部分，面積63
    .47平方公尺、編號甲-2部分，面積10.72平方公尺。爰依民
    法第767條第1項之規定，提起本訴等語。並聲明求為判決：
    如主文第1項所示，並願供擔保，請准宣告假執行。
二、被告抗辯：系爭建物係渠向訴外人李怨購買，原告購買系爭
     土地時系爭建物就已經存在，渠係有權使用系爭土地；原
    告等於77年間以拍賣為原因取得系爭土地，依民法第838條
    之1規定，渠得依法定地上權使用系爭土地；又渠已和平公
    然占有系爭土地20年，已時效取得系爭土地所有權等語。並
    聲明：㈠原告之訴及假執行之聲請均駁回；㈡如受不利判決，
    願供擔保，請准免予假執行。 
三、得心證之理由： 
　㈠原告主張系爭土地為渠共有之事實，業據渠提出系爭土地之
    土地登記第一類謄本影本1份為證，自堪信為真正。被告就
    此雖辯稱渠已和平公然占有系爭土地20年，依民法第769條
    規定取得系爭土地所有權等語。惟前揭條文係規定「以所有
    之意思，二十年間和平、公然、繼續占有他人未登記之不動
    產者，得請求登記為所有人。」，其標的物為「他人未登記
    之不動產」，依現存之土地登記資料，早於35年間系爭土地
    已完成所有權登記（本院卷第173-234頁），已非「未登記
    之不動產」，被告縱然和平公然占有之，亦無法時效取得所
    有權，是被告之抗辯，無法為有利渠之認定。
　㈡原告主張系爭1建號建物，為未保存登記建物，被告有事實上
    處分權，系爭2建號建物之所有人為被告等情，亦據原告提
    出系爭建物之第一類謄本為據（本院卷第83-87頁），本院
    依職權向臺南市○里地○○○○○○○○○○○0○號建物屬未保存登記建
    物，無該建物所有權人之登記資料等語（本院卷第103頁）
    ，而被告於本院自承系爭1建號建物係渠伯父所建，62年由
    被告所購買等語（本院卷第110-111頁），則原告此部分主
    張，亦可認為真實。
　㈢原告主張系爭建物占有系爭土地之事實，業經本院囑託臺南
    市佳里地政事務所測量屬實，繪有土地複丈成果圖1份在卷
    可稽（本院卷第255頁），堪信爲實在。
　㈣原告已證明被告之系爭建物有部分占用系爭土地之事實，則
    應由被告就渠對系爭土地有占有使用權之有利於己之事實，
    為舉證。
　⒈被告雖辯稱系爭建物係渠向訴外人李怨購買，原告購買系爭 
    土地時系爭建物就已經存在，渠係有權使用系爭土地等語。
    擁有系爭建物所有權與系爭建物所有人是否有權占有使用系
    爭建物之基地即系爭土地為二事，蓋兩者為不同之權利客體
    ，並無當然之併存關係，亦即合法取得系爭建物之事實，無
    法推論出有使用系爭土地之法律上依據。被告雖為系爭建物
    之所有權人及事實上處分權人，惟仍應提出使用系爭土地之
    法律權源，無法單就渠係經合法程序取得系爭建物，即為有
    利被告之認定。　　
  ⒉被告再以原告等以拍賣為原因取得系爭土地，依民法第838條
    之1規定，渠得依法定地上權使用系爭土地等語。惟前揭規
    定「土地及其土地上之建築物，同屬於一人所有，因強制執
    行之拍賣，其土地與建築物之拍定人各異時，視為已有地上
    權之設定，其地租、期間及範圍由當事人協議定之；不能協
    議者，得請求法院以判決定之。其僅以土地或建築物為拍賣
    時，亦同。」，係以土地及其上之建物同屬一人，因強制執
    行之拍賣致分屬不同人所有，始有適用。查系爭建物於62年
    間由被告取得所有權或事實上處分權，已如前述，於被告所
    稱系爭土地於77年間由本院強制執行處拍賣時，系爭土地則
    為訴外人即債務人李好連所有，經拍賣由訴外人陳素糖所有
    ，有前開土地登記資料在卷可查（本院卷第177、212、219
    頁），可知於拍賣時，系爭土地與系爭建物係分屬不同人所
    有，與前揭規定不同，自無適用之餘地。
　⒊此外，被告復未能舉出其他證據證明其有占有系爭土地如附
    圖所示編號甲-1及甲-2土地之正當權源，原告主張被告無權
    占有此部分土地，自堪信為實在。
　㈤所有人對於無權占有或侵奪其所有物者，得請求返還之。對
    於妨害其所有權者，得請求除去之。有妨害其所有權之虞者
    ，得請求防止之，民法第767條第1項定有明文。查被告無權
    占有編號甲-1及甲-2部分土地，已如前述；而被告占有此部
    分土地，顯已妨害原告對於系爭土地所有權之行使，則原告
    本於民法第767條第1項之規定，請求被告將此部分土地上之
    地上物拆除，並將土地返還予原告，自屬正當。
四、綜上所述，原告本於民法第767條第1項之規定，訴請被告將
    附圖所示編號甲-1、甲-2部分土地上之地上物拆除，並將土
    地返還予原告，為有理由，應予准許。併依民事訴訟法第78
    條規定由敗訴之被告負擔訴訟費用。
五、兩造陳明願供擔保請准宣告假執行及免為假執行，核無不合
    ，爰酌定相當擔保金額准許之。 
六、本件事證已臻明確，兩造其餘攻擊防禦方法，經本院審酌後
    ，認與判決之結果不生影響，無一一論述必要，附此敘明。
七、據上論結，本件原告之訴為有理由，判決如主文。
中　　華　　民　　國　　111 　年　　7 　　月　　14　　日
                  民事第三庭  法 官 施介元
以上正本係照原本作成。 
如不服本判決，應於送達後20日內，向本院提出上訴狀並表明上
訴理由（須附繕本）。如委任律師提起上訴者，應一併繳納上訴
審裁判費。
中　　華　　民　　國　　111 　年　　7 　　月　　14　　日
                              書記官   曾怡嘉